臺灣臺北地方法院民事判決　　　　　　　　 93年度智字第3號
原　　　告　　美商仙尼德公司（Senetek PLC）
法定代理人　　甲○○○○○○
訴訟代理人　　郭雨嵐律師
　　　　　　　范曉玲律師
　　　　　　　呂紹凡律師
被　　　告　　得陞生技醫藥股份有限公司
兼法定代理人　乙○○
共　　　同
訴訟代理人　　謝協昌律師
上列當事人間請求損害賠償等事件，本院於中華民國94年02月23
日言詞辯論終結，判決如下：
    主      文
原告之訴及假執行之聲請均駁回。
訴訟費用由原告負擔。
    事實及理由
一、查，原告起訴時第1項聲明原請求「被告等應立即停止製造
    、販賣、使用或為上述目的而進口Membra ne舒活回春除皺
    凝露（DS-K Rejuvenescent gel）及其他侵害中華民國發明
    第076376號專利技術之產品」，然因關於其依據專利法第88
    條所禁止被告其他侵害原告專利技術之產品部分，可能將導
    致聲明之不確定，經本院闡明後，更正該項聲明為「被告等
    應立即停止製造、販賣、使用或為上述目的而進口Membra
    ne舒活回春除皺凝露（DS-K Rejuvenescent gel）及其實質
    等同之產品。」，係屬不變更訴訟標的而僅為聲明之更正部
    分，於法尚無不合，自應准許。
二、原告主張：其為中華民國發明第076376號「改善哺乳動物細
    胞衰老不良反應的藥學組成物」（下稱系爭專利）之專利權
    人，專利權期間自民國85年1月11日起至100年7月28日止。
    系爭專利係有關一種用於治療哺乳動物以改善化妝外觀的藥
    學組成物，其係經由改善哺乳動物皮膚成纖維細胞衰老之不
    良反應，該組成物包括介於0.2到1,000 ppm的6-（取代胺）
    嘌呤細胞激太化合物，該化合物包括動力精或譯為凱茵庭（
    kinetin）。而被告得陞生技醫藥股份有限公司（下稱得陞
    生技公司）所生產、製造、銷售使用之Membrane舒活回春除
    皺凝露（DS-K Rejuvenescent gel，下稱系爭產品），經財
    團法人生物技術開發中心（下稱生技中心）針對凱茵庭之濃
    度以「高效能液態色層分析法（High-Performance Liquid
    Chromato graphy）」進行定量分析，鑑定結果系爭產品之
    凱茵庭濃度為0.09 4%即940ppm，該濃度之凱茵庭顯已落入
    原告系爭專利之申請專利範圍內。且系爭產品之外包裝盒已
    明確顯示包含N6-furfuryladenine（0.1%），因此，即依系
    爭產品外包裝盒之記載，亦足認定系爭產品中之凱茵庭濃度
    亦落入系爭專利之申請專利範圍內。系爭產品既已落入系爭
    專利之申請專利範圍第1項，即構成對原告專利權之侵害。
    系爭產品乃由被告得陞生技公司及其法定代理人乙○○所產
    銷，而該產品業已侵害系爭專利之申請專利範圍，依專利法
    第56條第1項及第2項規定，原告自得依同法第88條第1項之
    規定請求排除侵害暨損害賠償。被告乙○○身為被告得陞生
    技公司之法定代理人，就被告得陞生技公司上開侵害行為應
    負擔自應依民法第184條、第185條及公司法第23條第2項等
    規定連帶負損害賠償責任。又系爭產品為除皺抗老化之化妝
    品，銷售量如以每年10,000瓶、每瓶售價新台幣（下同）
    3,000元估算，則被告等所藉此侵害行為所獲得之利益，顯
    以數千萬計，原告爰依法以5,000,000元為最低金額請求等
    語。並聲明：(一)被告應立即停止製造、販賣、使用或為上述
    目的而進口Membra ne舒活回春除皺凝露（DS-KRejuvenesce
    nt gel）及其實質等同之產品；(二)被告等應連帶給付原告
    5,000,000元及自起訴狀繕本送達被告之翌日起至清償日止
    ，按年息百分之五計算之利息；(三)願供擔保，請准宣告假執
    行。
三、被告則以：被告得陞生技公司所製造之系爭產品，1gm所含
    凱茵庭之濃度確為1,200ppm（即1.2mg/gm），雖該項產品之
    包裝盒記載凱茵庭之濃度為0.1%（即1, 000ppm），然此乃
    包裝印刷時之省略記載，為印製上之疏誤，關於系爭產品凱
    茵庭之濃度為何仍應以實際之數據為據，非得以包裝盒之記
    載逕作為認定依據。且依據原告所有系爭專利之專利申請範
    圍觀之，被告得陞生技公司所生產之系爭產品並未落於系爭
    專利之專利範圍中，被告二人並無侵害原告專利權之行為等
    語，資為抗辯。並聲明：(一)原告之訴及假執行聲請均駁回；
    (二)如受不利判決，願供擔保請准宣告假執行。
四、查，原告為系爭專利之專利權人，系爭專利之專利權期間自
    85年1月11日起至100年7月28日止。又依據系爭專利之申請
    專利範圍第1項記載，系爭專利係有關一種用於治療哺乳動
    物以改善化妝外觀的藥學組成物，其係經由改善哺乳動物皮
    膚成纖維細胞衰老之不良反應，該組成物包括介於0.2到1,0
    00ppm的6-（取代胺）嘌呤細胞激太化合物。又由被告乙○
    ○擔任負責人之被告得陞生技公司所生產、製造、銷售使用
    之系爭產品，亦含有凱茵庭之成分，而系爭產品之外包裝盒
    已明確顯示包含N6-furfuryladenine（0.1%）。但實際上該
    系爭產品所含之凱茵庭成分，經本院分別將兩造於訴訟中所
    提出未開封之系爭產品送請台灣大學生命科學院生化科學研
    究所（下稱台大生化所）進行鑑定，經分析結果發現被告所
    提供之樣本，其中凱因庭成份為0.120%，至於原告所提供之
    樣本所得分析結果為0.108%等情，業據原告提出系爭專利之
    專利證書、專利公告本、系爭產品外包裝盒影本（見本院卷
    第1宗第44頁至第82頁、第84至第86頁）等件為證，復經本
    院函請台大生化所鑑定系爭產品中之凱茵庭濃度而由台大生
    化所製有分析結果表（見本院卷第1宗第179頁）附卷可參，
    且為兩造所不爭執，堪信此部分事實為真。
四、按因故意或過失，不法侵害他人之權利者，負損害賠償責任
    。故意以背於善良風俗之方法，加損害於他人者亦同。違反
    保護他人之法律，致生損害於他人者，負賠償責任。但能證
    明其行為無過失者，不在此限。又數人共同不法侵害他人之
    權利者，連帶負損害賠償責任﹔不能知其中孰為加害人者，
    亦同。公司負責人對於公司業務之執行，如有違反法令致他
    人受有損害時，對他人應與公司負連帶賠償之責。民法第
    184條、第185條第1項、公司法第23條第2項定有明文。復按
    ，物品專利權人，除本法另有規定者外，專有排除他人未經
    其同意而製造、為販賣之要約、販賣、使用或為上述目的而
    進口該物品之。又發明專利權受侵害時，專利權人得請求賠
    償損害，並得請求排除其侵害，有侵害之虞者，得請求防止
    之。專利權法第56條第1項、第88條第1項分別定有明文。原
    告主張被告乙○○擔任負責人之被告得陞生技公司所產銷之
    系爭產品有侵害其系爭專利，故其自得依據前揭法文訴請本
    院判決如其各項聲明所為之請求，然被告否認系爭產品有落
    入系爭專利之專利範圍內，並以前揭情詞置辯，故本件之主
    要爭點厥為：系爭產品是否確實有侵害系爭專利，而使原告
    得訴請被告應停止產銷系爭產品並負擔損害賠償責任。現析
    述如后：
（一）本件系爭專利之專利範圍應以專利說明書上記載為準：
    1.按發明專利權範圍，以說明書所載之申請專利範圍為準，
      於解釋申請專利範圍時，並得審酌發明說明及圖式。專利
      權法第56條第3項定有明文。經查，系爭專利之專利範圍
      共5項，其中僅第1項為獨立項，其餘各項均為附屬項。原
      告既主張被告所產銷之系爭產品係侵害專利範圍第1項部
      分，關於該項之專利範圍自應依專利說明書上所載為斷。
    2.復查，6-（取代胺）嘌呤細胞激太乃係化合物之學名，而
      其中（取代胺）之部份以不同之胺（NH）加以取代，則形
      成不同之化合物，嘌呤之學名為purine。此化合物在自然
      界有千百萬種存在，人體之DNA亦係6-（取代胺）嘌呤細
      胞激太之化合物所組成，即分別由6-adeninepurine及
      6-gunin epurine所組成，而分析其中所得之尿酸，其學
      名亦為2，6，8-trioxypurine。由此可知6-（取代胺）嘌
      呤細胞激太化合物既非原告所獨有之發明，且其範圍漫無
      邊際。至於凱茵庭（Kinetin）僅係6-（取代胺）嘌呤細
      胞激太化合物之一種，其學名為6-Furfurylaminopurine
      ，即在6-（取代胺）嘌呤細胞激太乃係化合物中，胺的組
      成為（Furfurylamino），即為6-Furfurylaminopurine
      ，亦即凱茵庭。因此凱茵庭亦非原告所為之發明，其濃度
      亦非發明專利之範圍，而僅係在組成物中之一定濃度之動
      力精，該藥學組成物始為原告專利範圍。
    3.又依據系爭專利之說明書所載，系爭專利第1項之專利範
      圍為「一種用於治療哺乳動物以改善化妝外觀的藥學組成
      物，其係經由改善哺乳動物皮膚成纖維細胞衰老之不良反
      應，該組成物包括介於0.2到1,000 ppm的6-（取代胺）嘌
      呤細胞激太化合物」（見本院卷第1宗第47頁）。如解析
      申請專利範圍之技術特徵，可知包括：(1)一種用於治療哺
      乳動物以改善化妝外觀的藥學組成物；(2)係經由改善哺乳
      動物皮膚成纖維細胞衰老之不良反應，該組成物包括（為
      一開放式連接詞）介於0.2到1,000 ppm的6-（取代胺）嘌
      呤細胞激太化合物。故系爭專利依據專利範圍所載，分析
      如下：其申請標的為藥學組成物，具有「用於治療哺乳動
      物以改善化妝外觀」之技術特徵，同時亦應認定其專利範
      圍僅限於治療哺乳動物以改善化妝外觀用途之組合物，而
      不及於其他用途。另其中明確記載組合物包括「0.2到1
      ,000 ppm的6-（取嘌呤細胞激太化合物）」。故非前開濃
      度範圍內之化合物，即未落入原告之專利範圍中。
（二）本件系爭產品中凱茵庭之濃度非如原告所稱0.094%即940p
      pm，故由全要件原則之審查，被告所生產之系爭產品確無
      侵害原告專利權之可能：
    1.復按，所謂「全要件原則」係指請求項中每一技術特徵均
      對應表現在待鑑定對象中，包括文義的表現及均等的表現
      。因此以待鑑定對象中多個元件、成分或步驟達成申請專
      利範圍中單一技術特徵之功能，或以待鑑定對象中單一元
      件、成分或步驟達成申請專利範圍多個技術特徵組合之功
      能，均得稱該技術特徵係對應表現在待鑑定對象中。故關
      於專利侵權之判斷，首應依據「文義讀取」確認解釋後申
      請專利範圍中之技術特徵的文字意義是否完全對應表現在
      待鑑定對象中。而本件原告係主張被告得陞生技公司公司
      所產銷之系爭產品，落於系爭專利第1項之專利範圍內，
      故必該項專利請求項中所有技術特徵完全對應表現在待鑑
      定對象中，是符合「文義讀取」。亦即符合文義讀取須先
      符合全要件原則，始有成立可能。
    2.原告雖以生技中心之鑑定報告及系爭產品之外包裝標示為
      證，認定系爭產品之濃度為0.094%即940ppm，因而確實落
      入原告系爭專利第1項申請專利範圍內云云。然查：
    (1)原告於起訴前自行蒐集送請生技中心所鑑定之待鑑物，是
      否確實為被告得陞生技公司所生產、製造，於送鑑定前是
      否保持原封不動之狀態及關於保存環境有無異常而致產生
      化學變化之情形，均無法得知，故實無從依據原告起訴前
      片面自行委請訴外人生技中心所出具報告，遽認定該報告
      所載之產品凱茵庭濃度確實為系爭產品之凱茵庭濃度。
    (2)原告復主張，被告於保全證據程序中拒絕提出相關證據，
      甚至為不實之陳述，顯係妨礙原告使用該等證據，就原告
      聲請保全用以證明系爭產品中之凱茵庭濃度之生產管理資
      料（包括生產製造系爭產品之產品規格書、作業標準書及
      品質管制表等）而言，依民事訴訟法第282條之1及同法第
      367條準用第345條之規定應認為原告就該文書之主張為正
      當，或依該文書應證之事實為真實云云。然查，原告於前
      開保全證據程序中，所欲保全之證據資料包括系爭產品及
      其產品規格書、作業標準書、品質管制表等所有生產管理
      資料及進入市場迄今所有之銷售紀錄等資料物品（見本院
      卷92年度聲字第3472號民事裁定，本院卷第1宗第92頁）
      ，然前開文書是否確實存在及是否置放於原告聲請本院親
      至證據保全之處所均不得而知，況，本件原告已從市面上
      多次購得系爭產品，另於訴訟進行中被告亦遵本院指示提
      供系爭產品供鑑定，自無法因本院前開證據保全期日由原
      告訴訟代理人引導至被告得陞生技公司之登記營業所在地
      無法保全前開書證，遽認定有原告主張前開民事訴訟法規
      定之適用。
    3.至系爭產品之包裝盒雖記載凱茵庭之濃度為0.1%（即1,00
      0ppm），然被告既辯稱：此乃包裝印刷時之省略記載，為
      印製上之疏誤等語。故關於系爭產品凱茵庭之濃度為何，
      仍應以實際之數據為據，非得以包裝盒之記載逕作為認定
      依據。查，依據被告於92年4月1日函詢行政院衛生署系爭
      產品是否列為含藥化妝品之範圍時，所出具之函文中，即
      明確記載系爭產品1gm所含凱茵庭之濃度確為1,200ppm（
      即1.2mg/gm），此有被告得陞生技公司於92年04月01日以
      （92）陞企字第0401-1號函發函予行政院衛生署查核該項
      產品是否為含藥品之化粧品之範圍之公文以及行政院衛生
      署92年09月16日衛署藥字第0920307475號覆函在卷可參（
      見本院卷第1宗第115、116頁）。故被告辯稱系爭產品之
      包裝盒關於凱茵庭之濃度記載係為印刷省略之疏誤，應係
      可採。
    4.次查，本院為判定系爭產品中所含凱茵庭之濃度，曾命兩
      造分別提出系爭產品，經當庭勘驗之結果為「(1)外包裝均
      為完整。原告所提出者上面有標示2,000元；(2)經法官拆
      開塑膠包裝後內並未有說明書，依據外包裝之說明主成份
      為凱因庭植入PPC95微脂體的水合凝膠系統。另外就英文
      標示的部份有記載：INGREDIENTS:N6-FURFURYL ADENINE(
      0.1%)。(3)原告所提出之外包裝記載LOT:KB-003，有效日
      期為西元2008年2月7日，被告所提出之外包裝亦印製有KB
      -003，2008.02.07之記載。」（見本院93年4月5日言詞辯
      論筆錄，本院卷第1宗第163頁），經兩造確認待鑑定物無
      誤後，由本院委請兩造合意之鑑定單位即台大生化所為鑑
      定。經鑑定分析結果發現被告所提供之樣本，其中凱因庭
      成份確如被告所主張者，為0.120%，即令以原告所提供之
      樣本所得分析結果亦為0.108%，此有台大生化所鑑定結果
      函在卷可憑（見本院卷第1宗第179頁），自足證系爭產品
      非落於原告專利之範圍。
    (5)綜上，依據全要件原則之審查，被告所生產之系爭產品因
      未落於原告之專利範圍中，確無侵害原告專利權之可能。
（四）本件並無原告所稱依據均等論原則之適用而認定系爭產品
      有侵害：
    1.次按，「均等論」係基於保護專利權人利益之立場，避免
      他人僅就申請專利範圍之技術特徵稍作非實質之改善或替
      換，而規避專利侵權的責任。由於以文字精確、完整描述
      申請專利範圍實有其先天上無法克服之困難，故專利權範
      圍得擴大至申請專利之技術特徵的均等範圍，不應僅侷限
      於申請專利範圍之文義範圍。詳言之，為避免他人藉由將
      專利權人所擁有該發明之構成要件稍作改變，即可迴避既
      有之專利權。系爭產品因與原有專利範圍之構成要件不完
      全相同時，即應無條件地運用「均等論」，以辨明系爭商
      品於法律上可否判定與原有發明技術範圍均等，避免專利
      權人經長期研發之智慧結晶，遭人以投機之方法剽竊後，
      苦無合法救濟途徑。均等論之成立要件即在於判斷「置換
      可能性」及「置換容易性」兩者，而置換可能性之標準則
      為「其行為型態係發明之構成要件之一部分以其他相異之
      技術置換，其實質上之功能、效果均相同，且該行為型態
      係屬發明之技術思想範圍」；而置換容易性為「發明技術
      思想之一部分範圍，由該當業者熟習該項技藝人仕去推考
      區別其難易程度，亦就是主觀範圍的限定」。因此，均等
      論之適用前提即在於全要件原則不完全相符，此時應將不
      相符之要件以均等論判斷。
    2.查，依據原告援引財團法人台灣經濟發展研究院（下稱台
      灣經研院）之專利權侵害鑑定研究報告，認定其複數次檢
      測後得出平均值為1,030ppm為1,000ppm之實驗誤差容許範
      圍，進而認為依均等論原則之鑑定結果，認定被告之產品
      與原告之專利實質相同（見置於卷外之台灣經研院鑑定報
      告第30頁）。而認定系爭產品對原告之專利範圍構成侵害
      。然查：
    (1)原告所自行送交鑑定之樣本是否為被告得陞生技公司所製
      造、是否經另外加工、是否保存環境異常而生化學變化等
      攸關樣本可靠問題是否存在均不可知。況，經本院送交鑑
      定之二項樣本其鑑定分析結果均遠超出原告二次自行送交
      鑑定單位之鑑定結果，由此益證原告所送之樣本之可靠性
      確有問題。而鑑定機關基於可靠性有問題的樣本進行鑑定
      ，其鑑定結果自難期正確，自非得採為判斷之依據。
    (2)又一般在專利權的取得，尤其就此化學成份之組成，必然
      指定其特定之範圍，若未能特定範圍或範圍過於廣泛，均
      非得通過專利審查而取得專利，因此專利申請人為了確保
      其專利權之最大利益，無不極盡擴張其專利範圍之能事，
      在通過專利審查的前提下，盡量獲取最大範圍的專利權。
      今由原告附屬項之專利組成物之成份觀之，所使用之凱茵
      庭之成份多在100ppm以下，至多也僅及於500ppm，然其在
      獨立項下卻將專利範圍擴張至1,000ppm，此應為其申請專
      利範圍之極致，斷非得再以誤差或其他理由而不當擴張專
      利範圍。
    (3)查，台灣經研院之報告中並未指出其測量系爭產品濃度儀
      器之精度為何，然其既已複數次測量後得出之平均值為1,
      030ppm，顯已扣除測量儀器之誤差問題。關於化學成份為
      科學數據，縱或有誤差值，此僅係在作數據確認時所探討
      ，而非得於數據確認後於比對時再以誤差值作為擴張之理
      由。本件台灣經研所所採之數據既已超出專利範圍，本應
      即論斷二者並無實質相同之問題。況，「均等論」之比對
      方式，係以如經判定待鑑定對象之對應元件、成分、步驟
      或其他結合關係與申請專利範圍之技術特徵係以實質相同
      之技術手段（way），達成實質相同之功能（function ）
      ，而產生實質相同的結果（result)時，應判斷待鑑定對
      象之對應元件、成分、步驟或其結合關係與申請專利範圍
      之技術特徵無實質差異，此時方有均等論原則之適用。然
      系爭專利係一用以改善哺乳動物衰老不良反應之藥學組成
      物，台灣經研院係於93年10月26日受委託為原告訴訟代理
      人委託為鑑定，於同年12月21日即出具前該鑑定報告，自
      無可能依據實驗驗證系爭產品是否能達到與系爭專利之技
      術特徵無實質差異之情形。故前開原告於訴訟中委由台灣
      經研院之鑑定報告泛稱待鑑物與系爭專利實質相同，顯不
      足採信。
五、綜上所述，被告得陞生技公司所產銷之系爭產品並未侵害原
    告之系爭專利，從而，原告依據侵權行為之法律關係，禁止
    被告得陞生技公司並請求被告得陞生技公司、乙○○負擔連
    帶賠償責任即屬無據，應予駁回。又原告受敗訴判決，其假
    執行之聲請即失所依據，應併予駁回。
六、因本件事證已臻明確，兩造其餘主張陳述及所提之證據，經
    本院斟酌後，認與判決結果不生影響，均毋庸再予論述，附
    此敘明。
七、訴訟費用負擔依據：民事訴訟法第78條。
中　　華　　民　　國　　94　　年　　3 　　月　　9 　　日
                  民事第四庭    法　官　黃柄縉
以上正本係照原本作成
如對本判決上訴，須於判決送達後20日內向本院提出上訴狀
中　　華　　民　　國　　94　　年　　3 　　月　　9 　　日
                    　　　　　　書記官　楊湘雯
